臺灣臺北地方法院民事判決             100年度訴字第1551號
原      告  林容羽
被      告  模範生公寓大廈管理委員會
法定代理人  劉淨洵
訴訟代理人  蘇清文律師
            羅興章律師
上列當事人間確認區分所有權人會議決議無效事件，本院於民國
100 年10月28日言詞辯論終結，判決如下：
    主  文
原告之訴駁回。
訴訟費用由原告負擔。
    事  實
壹、程序部分：
一、按訴狀送達後，原告不得將原訴變更或追加他訴，但請求之
    基礎事實同一，或不甚礙被告之防禦及訴訟之終結者，不在
    此限，民事訴訟法第255 條第1 項第2 款、第7 款分別定有
    明文。查本件原告起訴時，其訴之聲明第1 項原係請求：被
    告應取消模範生公寓大廈管理委員會於民國99年11月21日所
    召開之區分所有權人會議關於有營業行為之住戶加倍收取管
    理費之決議，嗣於100 年9 月1 日當庭變更該項聲明為：請
    求確認模範生公寓大廈99年11月21日區分所有權人會議決議
    「有營業行為之住戶加倍收取管理費」為無效，核原告所為
    之變更，係本於同次區分所有權人會議關於「有營業行為之
    住戶加倍收取管理費」之議案是否違反公平、誠信原則及公
    寓大廈管理條例第10條第2 項之規定之同一事實，且不甚礙
    被告之防禦及訴訟之終結，核與前開規定相符，應予准許。
二、又按確認法律關係之訴，非原告有即受確認判決之法律上利
    益者，不得提起之，民事訴訟法第247 條前段定有明文。而
    該條所謂即受確認判決之法律上利益，係指因法律關係之存
    否不明確，致原告在私法上之地位有受侵害之危險，而此項
    危險得以對於被告之確認判決除去之者而言，最高法院著有
    42年台上字第1031號判例可資參照。本件原告為模範生公寓
    大廈（下稱系爭公寓大廈）之區分所有權人之一，有建物所
    有權狀1 張在卷可稽（見本院卷第84頁），其主張系爭公寓
    大廈於99年11月21日第3 屆第2 次區分所有權人大會會議（
    下稱系爭會議）關於「有營業行為之住戶加倍收取管理費」
    之決議（下稱系爭決議），因違反公平、誠信原則及公寓大
    廈管理條例第10條第2 項規定而無效，為被告所否認，則原
    告就系爭決議是否無效，涉及其應按月繳納予被告之管理費
    金額若干，致原告法律上地位即處於不明確之狀態，且得以
    本件確認判決除去之，是原告提起本件訴訟自有即受確認判
    決之法律上利益，於法即無不合，合先敘明。
貳、實體部分：
一、原告主張：其為門牌號碼臺北市○○區○○路1 段124 號13
    樓房屋之所有權人，為系爭公寓大廈區分所有權人之一，並
    將上開房屋出租予訴外人香港商開福口洋行有限公司（下稱
    香港商開福口洋行公司）經營貿易公司。系爭公寓大廈管理
    委員會於99年11月21日召開系爭會議，並通過議案2 之系爭
    決議，即自100 年1 月1 日起，對有營業行為之住戶加倍收
    取管理費。原告於該次會議業已當場質疑系爭決議之妥當性
    ，但被告之主委僅以營業型住戶，因使用較多社區資源，來
    往人員、貨物使用電梯次數皆較一般住戶為多，垃圾量亦超
    出一般住戶使用，使管理員收受貨品、信件或轉達連繫事項
    較多，造成支出增加等語予以回應，卻未具體提出數據，故
    該次會議即於事證不明下，以26票贊成，4 票反對，3 票廢
    票通過系爭決議，並依系爭決議要求原告繳納管理費。依公
    寓大廈管理條例第10條第2 項之規定，社區之管理費應以應
    有部分比例分擔為原則，僅因該費用係因可歸責於某區分所
    有權人時，始得例外訂定負擔標準，觀其立法意旨乃使各區
    分所有權人除依建築物面積大小決定其受益程度外，尚得以
    其居住使用情形，實際獲益程度差別，授權規約彈性訂定負
    擔標準，以維公平，惟訂定此負擔標準時，更應依授權目的
    ，以合理正當手段行之，非可任多數區分所有人為所欲為，
    倘無充分理由即任意悖離「應有部分比例分擔」之原則，決
    議對少數區分所有權人不利之分擔決議者，即屬權利濫用，
    且與公平、誠信原則有違。系爭決議對有營業行為之住戶加
    倍收取管理費，卻未區分營業狀況及規模，僅一律以公司組
    織視為使用較多社區資源而加倍收取管理費，且本大廈尚有
    其他營業型住戶，被告卻未為完全之調查，僅以原告及訴外
    人安泰銀行股份有限公司為加收管理費之對象，顯以多數暴
    力之決議侵害原告之利益，是系爭決議未詳慮比例原則，顯
    失公平，且有違公寓大廈管理條例第10條第2 項之規定，應
    屬無效，爰類推適用民法第56條及依同法第148 條、第820
    條第2 項之規定、公寓大廈管理條例第10條第2 項規定提起
    本訴。
    並聲明：確認模範生公寓大廈99年11月21日區分所有權人會
    議關於「有營業行為之住戶加倍收取管理費」之決議為無效
    。
二、被告則以：依照系爭公寓大廈住戶管理規約第10條第2 項之
    規定，管理費由各區分所有權人依照區分所有權人會議之決
    議分攤之，而系爭公寓大廈內，共有89戶住戶，絕大多數作
    為住家使用，目前查得有營業行為之住戶共計2 戶，包括安
    泰銀行股份有限公司及香港商開福口洋行公司，而香港商開
    福口洋行公司係承租原告所有之13樓房屋開設貿易公司，已
    使用極高比例之社區公共資源，例如：香港商開福口洋行公
    司99年度代收郵件、包裹量，占系爭公寓大廈之34.69 ％，
    且香港商開福口洋行公司會將大量貨物堆置在13樓共用走道
    ，故使用電梯載貨，增加電梯載重負荷，包括電梯電費、折
    舊之保養維修費用等，顯較其他一般住戶高，是有營業行為
    之住戶耗費公共資源較他住戶明顯為高，自應負擔較高之管
    理費始符實質公平原則。況於系爭會議通過系爭決議前，已
    詳加說明係因有營業行為之住戶，使用較多社區資源，如往
    來人員眾多、貨品進出較多、使用電梯次數較多及對於社區
    保全人員維護收受信件等轉達事項等均超出一般住戶用量數
    倍等情，故需調整管理費方案，亦有其他住戶提出其他調整
    管理費方案，係經充分討論後始通過系爭決議，足證系爭決
    議係區分所有權人間為增進共同利益，表達意見後達成共識
    決議共同遵守事項，原告自應遵守，不得以自身私益要求全
    體住戶犧牲共同利益，且被告係以「以營利為目的，使用區
    分所有建物從事銷售貨物或勞務之場所或辦公處所」作為認
    定營業行為加倍收取管理費之標準，亦與營業稅法第6 條之
    規定意旨相符，故原告之訴顯無理由等語，資為抗辯，並聲
    明：原告之訴駁回。
三、原告主張其為門牌號碼臺北市○○路○ 段124 號13樓房屋之
    所有權人，為系爭公寓大廈之區分所有權人之一，並於97年
    間將上開房屋出租給香港商開福口洋行公司經營貿易業務，
    復於99年10月10日續約，約定管理費在新臺幣（下同）2,55
    5 元之範圍內由承租人負擔，超出金額之管理費則由原告負
    擔。被告前於98年12月6 日召開第2 屆區分所有權人大會會
    議，決議自99年1 月1 日調整管理費收費標準為每坪收取14
    0 元；復於99年11月21日召開系爭會議，以因有營業行為之
    住戶，使用較多社區資源，如往來人員、進出貨物較多，使
    用電梯次數，對於社區保全維護、收受信件、轉達聯繫事項
    跟較一般住戶為多等理由，決議系爭公寓大廈內有營業行為
    之住戶自100 年1 月1 日調整管理費收費標準為加倍收取管
    理費，即收費標準為每坪收取280 元等情，為兩造所不爭執
    ，且有建物所有權狀、租賃契約、模範生公寓大廈98年12月
    6 日第2 屆區分所有權人大會會議紀錄、99年11月21日第3
    屆第2 次區分所有權人會議紀錄等在卷可證（見本院卷第23
    至24頁、第34至38頁、第100 至101 頁），堪信為真實。
四、得心證之理由：
    原告主張系爭決議針對有營業行為之住戶，加倍收取管理費
    之議案，已違背公寓大廈管理條例第10條第2 項所揭示社區
    之管理費應以應有部分比例分擔為原則之規定，該決議是多
    數區分所有人為所欲為，為權利濫用，並因違反公平、誠信
    原則而無效，則為被告所否認，並以前詞置辯，故本件之爭
    點應是：被告於99年11月21日召開第3 屆第2 次區分所有權
    人會議，所做成之系爭決議即有營業行為之住戶加倍收取管
    理費議案是否違反公寓大廈管理條例第10條第2 項之規定或
    有違誠信原則、顯失公平而無效。現析述如后：
  (一)按公寓大廈管理條例第10條第2 項規定：「共用部分、約定
    共用部分之修繕、管理、維護，由管理負責人或管理委員會
    為之。其費用由公共基金支付或由區分所有權人按其共有之
    應有部分比例分擔之。但修繕費係因可歸責於區分所有權人
    或住戶之事由所致者，由該區分所有權人或住戶負擔。其費
    用若區分所有權人會議或規約另有規定者，從其規定」是以
    ，公寓大廈就共用部分之修繕、管理、維護，係採取「由區
    分所有權人按其共有之應有部分比例分擔」之原則，惟亦允
    許區分所有權人會議或規約另為規定。又依據系爭公寓大廈
    住戶管理規約第10條第1 項、第2 項前段之規定：為充裕共
    用部分在管理上必要之經費，區分所有權人應遵照區分所有
    權人會議議決之規定向管理委員會繳交管理費。管理費由各
    區分所有權人依照區分所有權人會議之決議分攤之。而系爭
    公寓大廈於98年12月6 日召開第2 屆區分所有權人大會會議
    ，決議自99年1 月1 日調整管理費收費標準為每坪收取140
    元，以及系爭公寓大廈之公共電費改由管理費統一，業據被
    告提出上開住戶管理規約及上開區分所有權人大會會議會議
    紀錄為證（見本院卷第94至101 頁）。又因公寓大廈共用部
    分之應有部分，大致係按各戶主建物及附屬面積之比例計算
    而來，故系爭公寓大廈收取管理費之規定，雖與公寓大廈管
    理條例第10條第2 項規定之分擔方式不盡相同，惟所採取之
    原則，仍大致相符。
  (二)原告主張其雖將房屋出租予香港商開福口洋行公司作為營業
    使用，然系爭公寓大廈內共有89戶住戶，各住戶就共用部分
    之使用方式及程度均不盡相同，故香港商開福口洋行公司並
    未使用較多公共資源，就管理費之受益程度並未高於其他非
    營業用住戶，且系爭決議未區分營業規模之大小一律加倍收
    取管理費，而認系爭決議係違反公寓大廈管理條例第10條第
    2 項之規定云云。惟任何公寓大廈之各區分所有權人，對共
    用部分之使用程度本難期一致，亦未必與其共用部分之應有
    部分比例成正比。舉例言之，居住高樓層之住戶對於樓梯、
    電梯之使用頻率及依賴程度，顯然高於居住低樓層之住戶；
    各住戶對於水塔、水箱之使用程度，與各住戶用水量之關連
    性亦顯然高於與其共用部分應有部分之關係；若公寓大廈設
    有游泳池、健身房、視聽室等康樂設施，各住戶之受益程度
    繫乎其使用頻率，尤與共有部分之應有部分無關。即因依各
    住戶對於共用部分之使用程度，決定該部分管理、修繕、維
    護費用之分擔比例，有其事實上之困難性，是公寓大廈管理
    條例第10條第2 項，並未採取按受益程度分擔管理費之原則
    ，而係規定按共用部分應有部分比例負擔為原則，並允各公
    寓大廈以區分所有權人會議或規約另為規定。況將區分所有
    建物供作營業使用及單純作為自宅居住使用之住戶，實際用
    益狀態及實際享受管理委員所提供之管理服務，及對社區住
    宅環境品質之影響程度明顯不同。基於為增進住宅社區共同
    利益，確保住宅社區環境品質，並考量營業用住戶與自宅用
    住戶對公共設施使用之消耗程度差異及增加修繕、管理、維
    護費用之必要，基於私法自治，非不得經由區分所有權人會
    議決議，採取不同管理費收費標準。
  (三)香港商開福口洋行公司於99年度所收之掛號信件、快遞、包
    裹等，總計513 件，已占系爭公寓大廈該年度總數1,479 件
    之34.69 ％，且該公司會將貨物堆放在13樓共用走道上，有
    被告提出之99年模範生公寓大廈社區掛號報值郵件登記簿統
    計表1 張、照片2 張在卷可參（見本院卷第102 頁、第104
    頁、第114 頁），亦為原告所不爭執，顯見被告辯稱香港商
    開福口洋行公司因有營業行為，致郵件、包裹量較一般住戶
    高出甚多，因而使用較多之保全人力資源，且須使用電梯載
    運貨物，增加電梯載重負荷及電費，衡諸常情，亦因此加速
    折舊及增加保養維修費用等情，尚堪採信。至原告雖以依據
    被告所提出99年6 月9 日至同年月15日模範生公寓大廈電梯
    各樓層暫停次數統計表觀之（見本院卷第119 頁），香港商
    開福口洋行公司並未使用較多次之電梯，故被告辯稱香港商
    開福口洋行公司使用電梯載貨，耗費公共資源較其他住戶為
    高之部分，有前後矛盾之嫌云云。惟上開99年6 月9 日至同
    年月15日模範生公寓大廈電梯各樓層暫停次數統計表僅統計
    7 天，是否得以正確顯現各樓層使用電梯之次數，已非無疑
    ，況該統計表是由保全人員觀看監視螢幕，自行統計電梯停
    靠各樓層之次數作成，然系爭公寓大廈各樓層共有6 戶，為
    原告自承述在卷（見本院卷第至121 頁反面），顯見該統計
    表上之數據亦無從反應僅為13樓其中1 間住戶之香港商開福
    口洋行公司使用電梯之確實次數，故原告執此主張香港商開
    福口洋行公司並未因營業行為使用較多公共資源乙節，難以
    憑信。系爭公寓大廈住戶眾多，社區事務繁雜，集體住戶間
    緊密相連難以切割，考量營業用與住家用之住戶對公共設施
    使用之消耗程度差異及增加修繕、管理、維護費用之必要，
    例如保全、消防、公共水電、收受信件、電梯保養等差異，
    對於管理維護上負擔之不同，基於私法自治，由各住戶經由
    區分所有權人會議多數決議，對於營業用之住戶採管理費不
    同之收費標準，亦非法所不許，是原告主張系爭決議，係違
    反公寓大廈管理條例第10條第2 項之規定而無效云云，殊不
    足取。
  (四)復按民法第148 條第1 項係規定行使權利，不得以損害他人
    為主要目的，若當事人行使權利，雖足使他人喪失利益，而
    苟非以損害他人為主要目的，即不在該條所定範圍之內，最
    高法院45年台上字第105 號判例意旨參照。又同條第2 項規
    定：行使權利，履行義務，應依誠實及信用方法，所謂誠實
    信用原則，係在具體的權利義務之關係，依正義公平之方法
    ，確定並實現權利之內容，避免當事人間犧牲他方利益以圖
    利自己，自應以權利人及義務人雙方利益為衡量依據，並應
    考察權利義務之社會上作用，於具體事實妥善運用之方法，
    有最高法院86年度台再字第64號判決可資參照。查，系爭會
    議雖係以多數決方式作成系爭決議（見本院卷第24頁），惟
    系爭決議所採管理費分擔之原則，大致與公寓大廈管理條例
    第10條第2 項規定之原則相符，此於無從精算使用受益比例
    之情況下，尚不失為公平可行，且系爭決議係針對有營業行
    為之住戶所為之議案，並未針對香港商開福口洋行公司或某
    特定住戶，該決議對於現存或嗣後出現有營業行為之住戶亦
    一體適用，並無例外規定或豁免條款，顯無圖利或不利特定
    住戶之可言。況系爭決議關於管理費用之負擔依據，乃為確
    保系爭公寓大廈管理費之合理收取標準以利妥善支用，並為
    全體區分所有權人最大共同利益所為之決議，即難認該次區
    分所有權人會議所為系爭決議，係以損害原告或特定他人為
    主要目的。是原告主張系爭決議係違反公平、誠信原則及有
    權利濫用而無效云云，亦不足取。
  (五)末按民法第820 條第1 項、第2 項規定：「共有物之管理，
    除契約另有約定外，應以共有人過半數及其應有部分合計過
    半數之同意行之。但其應有部分合計逾3 分之2 者，其人數
    不予計算」、「依前項規定之管理顯失公平者，不同意之共
    有人得聲請法院以裁定變更之」，就共有物之管理方式，仍
    以多數決方式決定之，僅於顯失公平之情況下，允許不同意
    之共有人聲請法院裁定變更之。經查，系爭決議就管理費之
    分擔，並無顯失公平之情形，已如前述，況依該規定亦僅能
    聲請法院以裁定變更管理方式，並非據以請求判決該管理方
    式是否有效，則原告另援引民法第820 條第2 項之規定，請
    求確認系爭決議無效，自屬無據。
五、綜上所述，原告主張類推適用民法第56條及本於同法第148
    條、第820 條第2 項之規定、公寓大廈管理條例第10條第2
    項之規定，請求確認系爭決議無效，均無理由，應予駁回。
六、本件事證已臻明確，兩造其餘主張陳述及所提之證據，經審
    酌後與訴訟結果不生影響，毋庸一一論述，附此敘明。
七、訴訟費用負擔之依據：民事訴訟法第78條。
中    華    民    國   100    年    11    月    18    日
                  民事第二庭    法  官  林佑珊
以上正本係照原本作成。
如對本判決上訴，須於判決送達後20日內向本院提出上訴狀。如
委任律師提起上訴者，應一併繳納上訴審裁判費。
中    華    民    國   100    年    11    月    18    日
                                書記官  湯郁琪